【裁判字號】    92,自更,8
【裁判日期】    920829
【裁判案由】    詐欺
【裁判全文】
臺灣高雄地方法院刑事裁定                            九十二年度自更字第八號
    自  訴  人  丙○○
    被      告  乙○○
                丁○○
                戊○○
右列被告等因詐欺案件，經自訴人提起自訴，經甲○於民國九十一年十二月二十五日
裁定駁回自訴（九十年度自字第三三七號），自訴人不服提起抗告，嗣經台灣高等法
院高雄分院第一次發回更審（九十二年度抗字第一二二號），甲○裁定如左：
    主  文
自訴駁回。
    理  由
一、自訴意旨略以：自訴人丙○○於民國八十八年十月間經友人介紹，認識被告乙○○及丁○○，渠等意圖為自己不法之所有，先後二次與自訴人相約至高雄市民族
    大樂量販店旁之小騎士，向自訴人佯稱有一泰國蘇里椰公司與新加坡BRENLL公司
    ，金額高達三千萬元之合作案，只須自訴人在該二公司簽約時，先代泰國蘇里椰
    公司出資十萬美金，作為簽約金與BRINELL公司，十四天後泰國蘇里椰公司除歸
    還該十萬美金外，還會支付該投資案三千萬美金之百分之三點七五酬金與自訴人
    ，倘自訴人有何損失，渠等願以所投資開設之協泰開發有限公司（下稱協泰公司
    ）為擔保與賠償，自訴人誤信為真，遂依渠等所言，於八十八年十二月三日，隨
    被告乙○○、丁○○、戊○○三人在新加坡會合，並於是日晚上先與被告三人在
    投宿之飯店內簽訂契約書，翌日再一同前往新加坡BRINELL公司與泰國蘇里椰公
    司會合，完成簽約儀式，自訴人並當場依被告指示將十萬美金之旅行支票交付予
    新加坡BRINELL公司。詎十四天過後，未見新加坡BRINELL公司有何履約之動作，
    自訴人催促被告，被告初以希能給予更多時間完成來搪塞，並要自訴人補交二萬
    美金，惟過了三個月，被告仍未能做出賠償交代，被告三人更互推責任，甚而走
    避不理會，至此自訴人始發覺被告等人意圖自己不法所有，與新加坡BRINELL公
    司串謀，以短期出資，即可獲利為誘餌，使自訴人陷於錯誤，交付面額共十萬美
    金旅行支票予新加坡BRINELL公司，待渠等取得款項朋分後，即避不見面，至自
    訴人受有財產上之損害，因認被告三人均涉犯刑法第三百三十九條第一項之詐欺
    取財罪嫌云云。
二、按法院或受命法官，得於第一次審判期日前，訊問自訴人、被告及蒐集或調查證
    據，於發見案件係民事或利用自訴程序恫嚇被告者，得曉諭自訴人撤回自訴；第
    一項訊問及調查結果，如認為案件有第二百五十二條至第二百五十四條之情形者
    ，得以裁定駁回自訴，刑事訴訟法第三百二十六條第一項、第三項分別定有明文
    。復按刑法第三百三十九條詐欺罪之成立，係以行為人意圖為自己或第三人不法
    之所有，以詐術使人將本人或第三人之物交付或取得利益為要件，而所謂以詐術
    使人交付，必須被詐欺人因其詐術而陷於錯誤，若其所用之方法，不能認為詐術
    ，亦不致使人陷於錯誤，即不構成該罪（最高法院四十六年台上字第二六號著
    有判例可資參照）。至於民事法律行為成立債之關係者，在債權人與債務人之間
    ，根據一般交易之常態，恆不待對造當事人另為表示，當然期待他方依誠信原則
    履行，此觀諸民法第二百十九條規定意旨自明，不生因他方表示必將履約而陷於
    錯誤之問題，若有未依債務本旨履行給付（包括瑕疵給付）之情形，在一般社會
    經驗而言，原因非一，其因不可歸責之事由無法給付，或因合法得對抗他造主張
    抗辯而拒絕給付，甚至債之關係成立後，始行惡意不為履行，皆有可能，非必出
    於自始無意給付之詐欺犯罪一端，故以債務不履行之客觀結果，推斷違約當事人
    是否同時涉嫌詐欺犯罪之情形，除非被告已自白具有犯意，或依其他積極證據足
    認被告確係假藉民事違約手段從事刑事詐欺行為外，尚不得以債務人曾經申明依
    約履行，遽指其施行欺罔而謀取不法利益。且刑事被告依法不負自證無罪之義務
    ，故在別無積極證據之情形下，自難違反刑事訴訟法第一百五十四條之規定，以
    被告單純債務不履行之狀態，推定被告自始即有不法所有之意圖而施用詐術。
三、訊據被告乙○○、丁○○均堅決否認有何詐欺之犯行，被告乙○○辯稱：當時是
    用公司的名義簽約，並沒有欺騙自訴人，當時十萬元美金是交付新加坡方面公司
    ，而且我多次往返新加坡與該公司聯絡，也都有向自訴人告訴那裡的情形，當時
    公司實際負責人是戊○○，我是公司的經理。我所開的一百九十萬元本票是當時
    於台南，我們協議是自訴人要我們賠他的損失，由我負責賠償自訴人損失的三分
    之一，是自訴人叫我先開本票給他的，泰國蘇里椰公司是賣米的業務，需要資金
    ，我們就幫該公司找自訴人先投資十萬元美金後，新加坡BRINELL公司才願意代
    開銀行保證函，因為一定要等投資後才能得知事由哪家銀行開出保證函，所以無
    法事先求證，協泰公司只有抽取佣金之利益，我從來沒有說這件合作案會有把握
    ，任何投資均有其風險存在，而新加坡公司方面的人也有拿很多資料，所以認其
    業務是非常熟悉，沒有問題等語；被告丁○○則辯以：是戊○○叫我出錢加入協
    泰公司股東。我用我太太的名義加入。是乙○○找我去新加坡，說談成可以有利
    潤可以賺，結果也沒有給我，也沒有談利潤的問題。當時乙○○、戊○○與我都
    有去新加坡。在飯店時我在場，但他們去新加坡的公司簽約時，我沒有去等云。
四、經查：
  (一)自訴人於甲○審理中指稱：乙○○掛名為協泰公司經理人，丁○○是股東，戊○○自稱董事長，戊○○有給我名片。我沒有見過郭邱金香等語（參見甲○九十二
    年自更字第八號卷《下稱甲○二卷》第五九—六十、九十頁‧九十二年八月一日
    訊問筆錄、同年月六日訊問筆錄），已為被告丁○○所不否認，並供承：協泰公
    司的代表人及負責人是戊○○，我是股東。是戊○○來找我入股，所以我用我太
    太郭邱金香的名義入股。我太太沒有去過協泰公司，也不知道協泰公司做何事。
    在公司我叫過戊○○董事長等語（參見甲○九十年自字第三三七號卷《下稱甲○
    一卷》第二四頁、甲○二卷第五七—五八、八八頁‧九十二年八月一日訊問筆錄
    、同年月六日訊問筆錄），證人郭邱金香亦到庭結證稱：丁○○是我先生，我不
    知道有無加入協泰公司股東，有的話就是丁○○拿我的名字加入股東，詳情我不
    清楚，我沒有去過協泰公司等語（參見甲○二卷第八七頁‧九十二年八月六日訊
    問筆錄），參以自訴人出具之被告戊○○名片及甲○依職權調閱之協泰公司董監
    事資料查詢單、公司登記基本資料查詢單、黃麗萍、徐國欽、黃珠、戊○○等
    人之司法院戶役證連線作業系統個人基本資料查詢結果單等件以查（參見甲○一
    卷第三一頁、甲○二卷第六五—七三頁），協泰公司確係於八十八年八月十九日
    核准設立登記，資本額為新台幣二千五百萬元，其名義董事為黃麗萍，名義股東
    為戊○○、徐國欽、黃珠、郭邱金香等人，而黃麗萍、徐國欽、黃珠分別為
    被告戊○○之女兒、女婿及親戚，被告戊○○又於名片上載明係協泰公司董事長
    等情。綜合上開自訴人、被告乙○○、丁○○所述及前開物證資料各情顯可推認
    ，該協泰公司應係被告戊○○所設立，並以其週遭親人朋友出名為名義股東，而
    實際該公司經營者，確係被告戊○○本人無訛。又據自訴人、被告乙○○上開所
    述可悉，被告乙○○確係擔任協泰公司之經理，而負責與自訴人聯繫接洽本件投
    資案一情，亦可認定。雖被告丁○○於甲○審理中辯以：我與乙○○來高雄，但
    是我完全不知道他們所談的。戊○○的行為我們不承認，因公司是他女兒黃麗萍
    ，契約書那個不是公司章，我們不承認這個契約，公司登記是他女兒黃麗萍。本
    件自始至終我都不清楚，我也不認識自訴人，是乙○○與自訴人接洽時，我才看
    過自訴人，我也沒跟自訴人講什麼話云云（參見甲○一卷第二四—二六頁、甲○
    二卷第五八頁），惟自訴人於甲○審理中已指稱：丁○○與乙○○於八十八年先
    後二次至高雄找我。且丁○○有至新加坡二次，且丁○○第二次至新加坡時，是
    由丁○○出來主持利潤分配等語明確（參見甲○二卷第五九—六十頁），亦為被
    告丁○○當庭所不否認，僅辯稱：乙○○表示要去高雄，我有載他去，我有跟自
    訴人及乙○○去新加坡，乙○○曾經表示如果與自訴人談妥，就會給我仲介費，
    我會與戊○○去新加坡是因為戊○○表示既然有錢賺，所以要去就一起去等云（
    參見甲○二卷第五九、八九頁）。衡情以觀，被告丁○○既曾經二度搭載被告乙○○至高雄與自訴人接洽碰面談論本件投資案事宜，且又陪同自訴人、被告戊○○、乙○○親赴新加坡洽談本件投資案，如僅為獲取微薄仲介費用及對本件投資
    案皆不清楚，又何須如此大費周章陪同自訴人及被告戊○○、乙○○分別至高雄
    及出國至新加坡之理！足認被告丁○○此部分所辯，顯與常情有違，不足採信，
    反適足徵被告丁○○對本件投資案亦知之甚詳，然因此投資案並未成功，而其妻
    又係協泰公司具名股東，惟恐自己負擔此一違約債務，故對於不利自己不利事證
    全然加以否認！是以甲○認被告丁○○此部分所述，殊無可採，而認自訴人所稱
    被告戊○○、乙○○於本件案發當時分別擔任協泰公司之實際負責人及經理，並
    一同代表協泰公司與自訴人訂立本件契約書一情，應堪採信。
  (二)復觀以自訴人所提出本件契約書內容以查，自訴人確於八十八年十二月三日，由
    被告戊○○、乙○○以協泰公司之名義，與自訴人、泰國蘇里椰公司負責人陳國
    強簽立契約書，並由案外人李位中為見證人，約定自訴人在該二公司簽約時，先
    代泰國蘇里椰公司出資十萬元美金，作為簽約金予新加坡BRINELL公司，十四天
    後泰國蘇里椰公司除歸還該十萬元美金外，還會支付該投資案三千萬美金之百分
    之三點七五酬金予自訴人，如新加坡BRINELL公司於收取自訴人之十萬元美金簽
    約金後，於十四日內未能開出代償信用狀，協泰公司除於七日內歸還自訴人十萬
    元美金外，另外必須賠償自訴人及泰國蘇里椰公司之損失一情，此有該契約書影
    本一份在卷可稽（參見甲○一卷第七—八頁），並為自訴人、被告乙○○、丁○○所同認。是本件於訂約當時，協泰公司確實合法設立存在，被告戊○○、乙○○、丁○○亦以其真名與自訴人接洽，並由被告戊○○、乙○○代表協泰公司蓋
    章並簽名於該契約上。茍被告戊○○、乙○○、丁○○自始即有詐欺意圖，何須
    以自己真名及當時確實設立存在之協泰公司而與自訴人接洽並簽約？又何須不辭
    辛勞攜同自訴人前往新加坡而僅僅只為詐得自訴人十萬元美金而已？足見本件被
    告三人代表協泰公司邀及自訴人投資十萬元美元之行為模式尚與一般詐欺模式有
    所不同，顯難認被告三人自始即有詐欺之意圖。
  (三)再自訴人於甲○審理中已指述：於八十八年十二月三日，我有隨被告三人至新加
    坡，過去看了之後沒有問題。之後我有去泰國蘇里椰公司找陳國強，陳國強跟我
    說協泰公司答應可以開ＬＣ，但條件就是泰國公司先付十萬元美金，但泰國公司
    表示不保險，因為協泰公司在台灣，所以就終止。泰國蘇里椰公司的確存在等語
    （參見甲○二卷第四五、九二頁），顯見自訴人確實親自與被告三人一同前往新
    加坡實地查證新加坡BRINELL公司及泰國蘇里椰公司是否實際存在。雖被告三人
    並未提出新加坡BRINELL公司基本資料以供查考，然衡情而論，果真如被告三人
    自始即有詐騙自訴人之意圖，大可提供不實之新加坡BRINELL公司或泰國蘇里椰
    公司之書面基本資料以求矇混取信自訴人即可，又何須勞師動眾邀及自訴人前往
    新加坡親身查證？且自訴人亦自承泰國蘇里椰公司確實存在，並曾至該公司找尋
    陳國強一情，已如前述，是以如該新加坡BRINELL公司係一虛設空頭公司，而該
    泰國蘇里椰公司則係與新加坡BRINELL公司交易鉅額款項之對造，豈有不經查證
    而與新加坡BRINELL公司簽約之理？尚可認定新加坡BRINELL公司於案發當時應係
    合法存在。
  (四)再據自訴人於甲○審理中指稱：十四天一到，我有打手機找乙○○及戊○○，他
    們都在電話中表示要晚幾天，都說遇到國際假日或過年，於二月份又通知我再繳
    美金二萬元，我於二月又飛至新加坡，我有遇到乙○○及新加坡BRINELL公司的
    人，我就把美金交給他們，對方表示只要再過十天或半個月就可以了，日期是八
    十九年二月份。時間一到，我還是有打手機找乙○○及戊○○，丁○○我沒有找
    過。因為這個專案的經理人是乙○○，協泰負責人是戊○○，戊○○告訴我，他
    們三人有開過會，戊○○及丁○○將本件全權交給乙○○去處理，所以我大部分
    都找乙○○及戊○○。於八十九年二月份被告三人沒有履行，我打了不下百次的
    電話，都是打給乙○○及戊○○，他們都回答表示已經在處理了，叫我不要急燥
    ，這段期間都還有保持聯繫，他們還有去泰國、菲律賓、新加坡。五月份之後我
    有找丁○○、乙○○及戊○○。戊○○很難聯絡，手機沒有開，乙○○的手機偶
    爾有開機，乙○○表示他馬上做，可能是泰國或新加坡那邊有聯繫上的問題，丁○○我有跟他聯絡，但他都表示他沒有簽名，所以跟他無關。於八十九年十二月
    經朋友告知得知乙○○的行蹤，我有聯絡乙○○，於九十年二月份我有約乙○○
    見面，乙○○有承認協泰所介紹的新加坡公司沒有辦法開ＬＣ，所以乙○○說協
    泰公司會負責還錢，他願意負責違約部分四十二萬美元的三分之一，所以他先簽
    台幣一百九十萬元共六張本票給我等語（參見甲○卷第九一—九二頁）。堪認自
    訴人於本件契約訂立十四日後，仍持續與被告三人保持聯繫，並非因此聯絡無著
    ，且被告戊○○、乙○○亦曾前往泰國、新加坡、菲律賓解決此一投資案，僅係
    雙方一直無法就本件投資案尋得解決方式而延宕時日，亦難據此而認被告三人於
    本件訂約之始，即有不法所有之意圖。
  (五)末觀以本件契約書內容已明確規範：新加坡BRINELL公司於十四日內未能開出代
    償信用狀，協泰公司除於七日內歸還自訴人十萬元美金外，另外必須賠償自訴人
    及泰國蘇里椰公司之損失一節，此有上開契約書影本一份在卷可稽（參見甲○一
    卷第七—八頁），顯難認自訴人所稱被告三人有與新加坡BRINELL公司一體，共
    同以短期出資即可獲利為餌而誘使自訴人陷於錯誤而交付財物一情為真，因依上
    開契約內容實已明確規範雙方若有違約時，他方所應負之民事損害賠償責任，而
    並未保證僅有成功履行而無違約一情，自訴人於訂約當時理應知之甚稔，故據此
    一契約內容規範可認被告三人於訂約之始，尚無施以任何詐術可言。是以自訴人
    如認為協泰公司抑或被告三人有違約情事，本應依該契約內容規範對協泰公司或
    協泰公司實際負責人及股東依法尋求民事損害賠償訴訟之救濟途徑以資解決。雖
    被告三人於本件涉訟後，至今仍未能清償所欠自訴人上開損失固屬實情，惟被告
    三人代表協泰公司邀及自訴人投資訂立契約成立債之關係初始，並無不法所有之
    意圖，且未施用詐術，既如前述，而債務人未依債務本旨履行給付者，依一般社
    會經驗而言，原因非一，其因不可歸責之事由無法給付，或因合法主張抗辯事由
    而拒絕給付，甚至債之關係成立後，始行惡意遲延給付，皆有可能，非必即出於
    自始無意給付之詐欺犯罪一端，尚難以單純債務不履行之狀態，即推定被告三人
    自始即有不法所有之意圖，且係施用詐術，逕認應以詐欺罪責相繩，堪認本件被
    告三人所為與刑法之詐欺取財罪之構成要件尚屬有間，應屬債務不履行之民事糾
    紛。
  (六)綜上所述，甲○經審酌自訴人所提出之自訴狀、卷附之證據資料及自訴人於甲○
    行調查證據程序時所為之陳述，認自訴人所指被告三人涉犯之詐欺犯行，犯罪嫌
    疑不足，無進行審判程序之必要，依首開規定及說明，自應依法裁定駁回自訴。
據上論斷，依刑事訴訟法第三百二十六條第三項、第二百五十二條第十款，裁定如主
文。
中      華      民      國    九十二    年      八      月    二十九    日
                                臺灣高雄地方法院刑事第五庭
                                  審判長法  官  吳  永  宋
                                        法  官  洪  能  超
                                        法  官  林  家  賢
右正本證明與原本無異。
如不服本裁定，應於送達後五日內，向甲○提出抗告狀。
                                        書記官  許  雅  惠
中      華      民      國    九十二    年      八      月    二十九    日


司法院資訊處製作；財團法人民間司法改革基金會備份。
